【裁判字號】    92,聲判,15
【裁判日期】    920824
【裁判案由】    聲請交付審判
【裁判全文】
臺灣士林地方法院刑事裁定                          九十二年度聲判字第一五號
    聲  請  人  丙○○
                乙○○
    代  理  人  廖穎愷律師
    被      告  甲○○
右列聲請人因告訴被告強盜等案件，不服臺灣高等法院檢察署檢察長駁回再議之處分
（九十二年度上聲議字第二三一號），聲請交付審判，本院裁定如左：
    主  文
聲請駁回。
    理  由
一、按告訴人不服上級法院檢察署檢察長或檢察總長認再議為無理由而駁回之處分者
    ，得於接受處分書後十日內委任律師提出理由狀，向該管第一審法院聲請交付審
    判。法院認為交付審判之聲請不合法或無理由者，應駁回之，刑事訴訟法第二百
    五十八條之一、第二百五十八條之三第二項前段，分別定有明文。
二、本件聲請人以被告甲○○涉犯強盜等罪，向臺灣士林地方法院檢察署檢察官提出
    告訴，經該檢察署檢察官於民國九十一年十一月二十九日為不起訴處分後（九十
    年度偵字第五二四一號），聲請人不服，聲請再議，業經臺灣高等法院檢察署檢
    察長於九十二年一月十六日，以九十二年度上聲議字第二三一號處分書認聲請人
    再議無理由而駁回再議（處分書於九十二年二月七日送達聲請人），聲請人於收
    受上開駁回再議處分書後十日內，委任律師向本院聲請交付審判，程序上並無不
    符，合先敘明。
三、聲請交付審判意旨略以：
(一)本案承辦員警周志明曾告知聲請人丙○○，被告於案發前一天在汐止火車站遊蕩
    時，因行徑可疑為警盤查，當時被告曾以「我來台北找工作，不行呀！」等語駁
    斥員警，並拒絕接受盤查，堪認被告熟稔法律權利且意識清晰，又被害人陳輝於
    生前曾向女兒陳敏娟提及，被告早在案發前一日曾因前往被害人任職之地下停車
    場偷竊車輛，當場遭被害人發現，並加以訓斥，被告於次日即案發當日返回停車
    場，先以隨身預藏之老虎鉗及停車場內之磚塊攻擊被害人，因發現被害人認出其
    身份向其求饒，被告非僅未罷手，反變本加厲。綜上，足認被告係預謀犯罪，且
    犯罪當時有自由決定意思之能力而具備責任能力。
(二)按非謂凡有精神病者均可不罰或減輕其刑，須以其犯罪行為確在精神病中為限，
    若精神病時有間斷，而犯罪行為適在間斷之際者，則其行為與精神病無關，而不
    得主張不罰或減輕其刑。本件台北榮民總醫院鑑定報告敘及被告於鑑定時，意識
    清醒、有戒心、就問話僅偶有答非所問，且其抽象思考能力、記憶力、是否有憂
    鬱意念、解離狀態、失憶狀態，因被告拒絕回答而無法測知等節，足認被告對問
    話大部分均了解，只是基於戒心而故意對涉及責任能力之相關問題避而不答，以
    圖卸責，是依鑑定結果，被告應具有意思決定能力，原處分曲解上開醫院鑑定報
    告，臆測被告犯罪當時係因二十日未服藥而處於精神分裂症復發之狀態，已達心
    神喪失程度，殊嫌速斷。
(三)被害人於九十年五月二十七日被害後送醫時，尚有清楚意識及具備完整之表達能
    力，迄至九十一年一月九日始歿，承辦員警及檢察官於此長達七月之期間內，均
    未傳訊被害人，以調查相關補強證據，此等偵查顯然未臻完備。
(四)聲請傳訊證人即員警周志明、證人即被害人之女陳敏娟及證人林志和醫師，進一
    步證明被告係預謀犯罪，犯罪當時有自由決定意思之能力。
四、本院查：
(一)按新修正刑事訴訟法第二百五十八條之一規定告訴人得向法院聲請交付審判，係
    新增對於「檢察官不起訴或緩起訴裁量權」制衡之一種外部監督機制，法院僅就
    檢察官所為不起訴或緩起訴之處分是否正確加以審查，以防止檢察機關濫權，依
    此立法精神，同法第二百五十八條第三項規定法院審查聲請交付審判案件時「得
    為必要之調查」，其調查證據之範圍，自應以偵查中曾顯現之證據為限；而同法
    第二百六十條對於不起訴處分已確定或緩起訴處分期滿未經撤銷者得再行起訴之
    規定，其立法理由說明該條所謂不起訴處分已確定者，包括「聲請法院交付審判
    復經駁回者」之情形在內，是前述「得為必要之調查」，其調查證據範圍，更應
    以偵查中曾顯現之證據為限，不得就告訴人新提出之證據再為調查，亦不得蒐集
    偵查卷以外之證據，否則，將與刑事訴訟法第二百六十條之再行起訴規定，混淆
    不清，亦將使法院兼任檢察官而有回復「糾問制度」之虞；且法院裁定交付審判
    ，即如同檢察官提起公訴使案件進入審判程序，是法院裁定交付審判之前提，必
    須偵查卷內所存證據已符合刑事訴訟法第二百五十一條第一項規定「足認被告有
    犯罪嫌疑」檢察官應提起公訴之情形，亦即該案件已經跨越起訴門檻，否則，縱
    或法院對於檢察官所認定之基礎事實有不同判斷，但如該案件仍須另行蒐證偵查
    始能判斷應否交付審判者，因交付審判審查制度並無如同再議救濟制度得為發回
    原檢察官續行偵查之設計，法院仍應依同法第二百五十八條之三第二項前段規定
    ，以聲請無理由裁定駁回，合先敘明。
(二)又按心神喪失人之行為，不罰，刑法第十九條第一項定有明文。本條之立法目的
    ，係就心神喪失或精神耗弱之人，因其主觀上欠缺對自己行為之控制能力，刑事
    政策上自不應令其具有負擔刑罰上罪責之能力（即「罪責能力」或「責任能力」
    ）。蓋以我國刑法採「行為人刑法」（即不僅非難行為本身之惡性，亦非難行為
    人之主觀惡性）為理論基礎，縱其行為該當於刑法上犯罪之構成要件（包括「客
    觀要素」及「主觀要素」），復無其他阻卻違法事由使其行為不具違法性，亦不
    得要求其對自己行為負擔完全責任，而必須以明文規定減輕或免除其刑事責任，
    此係因心神喪失或精神耗弱之人欠缺自我行為控制能力，其主觀上惡性顯較一般
    人為輕（甚至完全無主觀上惡性）。
(三)本案被告甲○○患有中度精神障礙，其自八十四年起，因精神分裂症先後八次進
    入高雄榮民總醫院住院治療，八十九年十一月十四日至九十年五月七日間，復因
    慢性精神分裂症，有社交退縮、怪異行為與四處遊蕩等症狀，進入玉里榮民醫院
    接受住院治療等情，有高雄榮民總醫院診斷證明書、玉里榮民總醫院診斷書各一
    紙及載有「障礙類別：精神」、「障礙等級：中度」之中華民國身心障礙手冊影
    本、載有「精神分裂症」之重大傷病免自行部分負擔證明書影本等件為證，可以
    認定。
(四)又台灣士林地方法院檢察署檢察官囑託行政院退除役官兵輔導委員會臺北榮民總
    醫院對被告施以精神鑑定，藉以判定被告於「行為時」之精神狀態是否已達心神
    喪失或精神耗弱之情狀，該院鑑定結果綜合被告個人生活史、精神病史、事發時
    被告持兇器攻擊被害人之經過及於醫院進行精神狀態檢查之結果等資料，判定：
    「林員（指被告）自八十四年起於高雄榮民總醫院精神科就診即顯示有精神病症
    狀，且出院後未規則服藥，以至精神病症狀復發而反覆入院治療，林員於九十年
    五月七日自玉里榮民醫院出院後，與父親走失，便未再服藥，應仍有活性精神病
    狀，而事發當時，林員出現在案發現場表示要『救天公』，應係受其精神症狀宗
    教妄念之直接影響，之後所發生之行為亦間接受到其精神症狀之影響，而推測林
    員在事發前二十日已未服藥，因此當時其應係處於精神分裂症復發之狀態，其心
    神狀態已達心神喪失之程度，林員目前精神狀態仍即明顯，因此應給予強制性治
    療以避免類似事件再次發生。」，此有該院九十年七月三十一日（九十）北總精
    字第二八○九八號函附之精神狀況鑑定書一份可資佐證。且按精神鑑定屬專門科
    學領域，本應由具備該項知識之專業人士從事之，上開鑑定報告書由具有精神醫
    學專業學識及精神病患診療實務經驗之醫師所製作，透過被告本人、被告家屬之
    訪談及參閱本案刑事偵查卷宗及其對被告進行臨床診斷所做成之鑑定意見，自有
    相當程度之憑信性及鑑別力，聲請人既未能說明本身具有何精神鑑定之專業知識
    ，徒以鑑定報告所載若干鑑定過程中之被告反應，即否定上開鑑定結論，妄斷被
    告於案發時精神病處於間斷未復發之狀態，已屬無據；況上開鑑定結果係認定被
    告因精神分裂症復發導致遭受宗教妄念等症狀之控制，以致「案發時」陷於心神
    喪失狀態，足見被告行為時並非全無意識，亦不排除其行為受特定動機之誘發，
    然因精神分裂症復發，欠缺自我控制能力，致無法決定自己之意思始為犯行，是
    聲請人指述被告於案發前一日之行為舉止及係出於報復被害人而為犯罪等情，縱
    令屬實，亦無足以否定被告因受精神病復發影響，而無法控制自己行為，始為犯
    行之結論。
(五)綜上，堪認被告於前揭時、地所為犯行，係於其受到精神障礙之影響下，喪失自
    我決定意思能力之心神喪失狀態下所為。臺灣士林地方法院檢察署檢察官及臺灣
    高等法院檢察署檢察長先後以被告於案發時心神喪失，應予不罰為由，處分被告
    不起訴及駁回聲請人之再議聲請，且因事證已明，而被害人復因病住院，乃未予
    傳喚，認事用法均無違誤，本件聲請交付審判意旨仍執前詞，對於原處分漫加指
    摘，顯非有據，另聲請人聲請本院傳喚證人周志明、陳敏娟、林志和等人以明事
    實云云，核其所指待證事實，縱令屬實，亦無足以動搖上開結論，且交付審判程
    序並非偵查之續行，僅就偵查中呈現之證據予以判斷，均據說明如前，該等證人
    自無再行傳喚調查之必要，從而，本件聲請交付審判意旨對於原處分指摘並求予
    審判，委無足採，依前揭說明，本件聲請人聲請交付審判，為無理由，應予駁回
    。
據上論斷，依刑事訴訟法第二百五十八條之三第二項前段，裁定如主文。
中      華      民      國    九十二    年      八      月    二十四    日
                                    臺灣士林地方法院刑事第四庭
                                    審判長法  官  謝  靜  恒
                      法  官  趙  文  卿
                                          法  官  吳  祚  丞
右正本證明與原本無異。
本件不得抗告。
                                          書記官  林  立  原
中      華      民      國    九十二    年      八      月    二十七    日


司法院資訊處製作；財團法人民間司法改革基金會備份。
